【裁判字號】    98,易,649
【裁判日期】    980521
【裁判案由】    重利
【裁判全文】
臺灣臺中地方法院刑事判決               98年度易字第649號
公  訴  人  臺灣臺中地方法院檢察署檢察官
被      告  丁○○
            甲○○
上列被告等因重利案件，經檢察官提起公訴（97年度偵字第
23268、23018號），本院判決如下：
    主    文
丁○○、甲○○均無罪。
    理    由
一、公訴意旨略以：被告丁○○在臺中市○○區○○路3段97號
    經營正大當舖，並僱用被告甲○○為業務員。於民國97年5
    月26日，乘被害人丙○○急需現款之急迫情事，以每借款新
    臺幣 (下同)1 萬元，每15日利息450元之利率，收取與原本
    顯不相當之重利。嗣97年7月29日，被害人丙○○再度借款5
    萬元，被告丁○○、甲○○仍以相同之高利率收取利息，因
    認被告丁○○、甲○○涉犯刑法第344條之重利罪嫌等語。
二、按犯罪事實應依證據認定之，無證據不得認定犯罪事實；又
    不能證明被告犯罪者，應諭知無罪之判決，刑事訴訟法第
    154條第2項、第301條第1項分別定有明文；且認定不利於被
    告之事實，須依積極證據，苟積極證據不足為不利於被告事
    實之認定時，即應為有利於被告之認定，更不必有何有利之
    證據，亦有最高法院30年上字第816號判例可資參照；並認
    定犯罪事實所憑之證據，雖不以直接證據為限，間接證據亦
    包括在內；然而無論直接或間接證據，其為訴訟上之證明，
    須於通常一般之人均不致有所懷疑，而得確信其為真實之程
    度者，始得據為有罪之認定，倘其證明尚未達到此一程度，
    而有合理之懷疑存在時，基於無罪推定之原則，即應為無罪
    之判決（最高法院76年臺上字第4986號判例參照）。而告訴
    人之告訴，本以使被告受刑事追訴為目的，故其陳述是否與
    事實相符，自應調查其他證據，以資審認，苟其所為攻擊之
    詞，尚有瑕疵，則在此瑕疵未予究明以前，即不能遽採為斷
    罪之基礎（最高法院69年臺上字第1531號判例意旨參照）。
三、按被告以外之人於審判外之言詞或書面陳述，除法律有規定
    者外，不得作為證據；又被告以外之人於審判外之陳述，雖
    不符合同法第159條之1至第159條之4之規定，但經當事人於
    審判程式同意作為證據，法院審酌該言詞陳述或書面陳述作
    成時之情況，認為適當者，亦得為證據；又當事人、代理人
    或辯護人於法院調查證據時，知有第159條第1項不得為證據
    之情形，而未於言詞辯論終結前聲明異議者，視為有前項之
    同意，刑事訴訟法第159條第1項及第159條之5分別定有明文
    。本判決下列所引用之各項證據方法之證據能力，公訴人及
    被告於本院準備程式及審判期日中均未予爭執，且迄至言詞
    辯論終結前亦未再聲明異議，本院審酌該等言詞陳述及書面
    陳述作成時之情況，並無不宜作為證據之情事，依刑事訴訟
    法第159條之5之規定，自得作為證據，至其證據之證明力為
    何，自由本院綜合各項卷證資料予以認定，合先敘明。
四、公訴人認為被告丁○○、甲○○涉有刑法第344條重利罪嫌
    ，無非係以被害人丙○○於警詢時之指述及扣案之當票2張
    、汽車買賣合約1張、切結書、借車切結書、車場出入憑單
    、行照等為其主要依據。訊據被告丁○○、甲○○固坦承其
    分別為正大當舖之實際負責人、業務員，並先後於97年5月
    26日、97年7月29日分別借款予被害人丙○○1萬元、5萬元
    ，惟堅詞否認有何幫助重利之犯行，並辯稱：渠等借予被害
    人丙○○是以每1萬元，每個月400元之利息計算，30日收1
    期利息，另外再加上貸款金額百分之5做為倉棧費，收取之
    標準均係依照當舖公會之規定，渠等先後2次借與被害人丙○○1萬元、5萬元，均無預扣利息，亦無簽發本票，並無收
    取與原本顯不相當之重利，被害人丙○○所述並非實在，渠
    等並無重利犯行等語。
五、經查：
(一)、被告丁○○係址設於臺中市○○區○○路3段97號正大當舖
    之實際負責人，於案發時僱用被告甲○○為業務員，授權被
    告甲○○接洽客戶貸款事宜，於97年5月26日貸與被害人即
    證人丙○○1萬元，證人丙○○當場簽發1萬元之當票，汽車
    買賣合約書、切結書、委託切結書各1份，證人丙○○並交
    付其所有之車號2439-UA號自用小客車行照1紙予被告丁○○
    、甲○○收執；另於97年7月29日貸與證人丙○○5萬元，證
    人丙○○另行簽發6萬元之當票1紙予被告丁○○、甲○○，
    嗣於97年9月5日被告丁○○、甲○○將證人丙○○上開2439
    -UA號自用小車拖至嘉泰汽車停車場等情，業據被告丁○○
    、甲○○供承不諱，與證人丙○○與警詢時之陳述相符，並
    有當票2紙、汽車買賣合約書、切結書、委託切結書、行照
    影本1紙、嘉泰汽車停車入出庫憑單、車籍查詢-基本資料詳
    細畫面等附卷可憑，堪認為真。
(二)、證人丙○○於警詢時固稱：其於97年5月26日向正大當舖店
    員甲○○借款1萬元，利息之計算為15天為1期，1期是450元
    ，借款時即預扣15天之利息，實拿9550元，並當場簽發1萬
    元之本票及借據，另於97年7月29日再借款5萬元，利息為每
    萬元450元，以15天為1期，預扣利息後，實拿47750元，並
    當場簽6萬元之本票及借據，先前之1萬元之本票及借據即撕
    毀等語（見證人丙○○於97年9月16日警詢筆錄），惟據本
    件員警持本院核發之搜索票至正大當舖執行搜索時，證人丙○○於在搜索現場，執勤員警在現場僅扣得當票2紙、汽車
    買賣合約書、切結書、委託切結書、行照影本1紙、嘉泰汽
    車停車入出庫憑單，惟未扣得任何本票及借據，則證人丙○○前揭所述，伊另有簽發本票及借據等語，即非無疑。又據
    證人丙○○在警詢時稱：其在97年8月12日將7000元拿至正
    大當舖，店員說要其還本金及利息，於是正大當鋪在97年9
    月5日把其所有汽車拖走；還沒有逾期一個月就把自小客車
    拖走等語。然倘據證人丙○○所述，其利息係每萬元為450
    元，以15日為1期，則其在97年7月29日向正大當鋪借5萬元
    ，利息在97年7月29日即已預扣，則縱使在97年8月12日欲繳
    納下一期之利息，亦僅需繳2250元，其利息均非7000元；如
    再加上先前於97年5月26日借1萬元，每15日450元之利息，
    至97年8月12日止之利息，亦未達7000元。則證人丙○○所
    述於97年8月12日所拿之7000元其目的何在，是否單純為係
    清償利息，即有疑問。再者，倘如證人丙○○於97年8月12
    日持7000元係欲繳納利息部分，既已逾被告丁○○、甲○○
    貸予證人丙○○上開1萬元、5萬元迄97年8月12日止之利息
    ，被告丁○○、甲○○應無拒絕之理，則證人丙○○於警詢
    中所述即與常理有違。是以證人丙○○前揭與本案構成要件
    事實有關之陳述已有瑕疪，復均未到庭接受被告丁○○、甲○○詰問及對質，自難以證人丙○○審判外具有瑕疪之證述
    逕為不利被告丁○○、甲○○不利之認定。
(三)、又扣案之當票2張，其中1張當入日期為97年6月25日，實當
    款1萬元，並記載「利」400元、「倉」500元；另1張當入日
    期為97年7月29日，實當款6萬元，並記載「利」2400元，「
    倉」3000元。而上開2張當票為員警搜索時當場扣得，則上
    開2張當票應非屬被告丁○○、甲○○臨訟所杜撰，是可認
    定。而據上開2張當票所載借款金額、利息及倉棧費之收取
    情形，與被告甲○○供述：「年利率48%，即借款每1萬元，
    每月利息400元，另外加收倉棧費每1萬元收500元」、「證
    人丙○○只繳2個月（利息），分別在97年6、7月繳納利息
    900元、400元」、「（為何當票之當入日期是寫97年6月25
    日？）因為證人丙○○在97年5月26日來借錢時，在97年6月
    25 日有繳第一個月的利息時，才改當票，因為丙○○有繳1
    個月的利息，所以時間要改為後1個月」等語，尚屬相符。
(四)、又據被告丁○○、甲○○辯稱：伊經營之當舖借款都是要留
    車，但因97年5月26日證人丙○○借1萬元，收取1個月400元
    利息、倉棧費500元，連車庫費用都不夠，是到97年7月29日
    證人丙○○再借5萬元時，有要求證人丙○○車子要放在當
    舖內，但證人丙○○說車子繼續借他使用，惟伊不同意，在
    97年8月12日證人丙○○委託1位女子拿7000元來時，我們要
    求證人丙○○要將車子牽到當舖放在當舖內，但證人丙○○
    沒有依約履行，所以才沒有收這7000元，並在97年9月5日將
    車子拖回來等語。查，證人丙○○於97年8月12日拿7000 元
    至正大當舖，然為被告丁○○、甲○○拒絕等情，業據被告
    2人及證人丙○○均陳述明確，倘若，被告丁○○、甲○○
    並未要求證人丙○○要留車，則當證人丙○○於97年8月12
    日繳納利息時，被告丁○○、甲○○並無拒絕之理，亦無在
    97年9月5日將證人丙○○上開自用小客車拖回之理。是以被
    告丁○○、甲○○上開所辯，並非全無可採。
(五)、而按當舖業，指依法申請許可，專以經營「質當」為業之公
    司或商號；而所謂「質當」係指持當人以動產為擔保，並交
    付於當舖業，向其借款、支付利息之行為。為規範當舖業之
    經營，當舖業管理規則第17條規定：「當舖業之月息利率，
    由內政部警政署、直轄市主管機關會同財政部等有關機關及
    該同業公會依照當地銀行業擔保放款通行利率，參酌物價指
    數、當地經濟情況及公營當舖利率分別議定之」，第18條規
    定「當舖業除收取月息並得酌收棧租費及保險費外，不得以
    任何理由收取其他費用」、「前項棧租費及保險費之最高額
    ，合計不得超過收當月息百分之五」、當舖管理規則第30條
    規定：「當舖業違反本規則者，由主管機關視其情節予以警
    告或撤銷其營業許可執照，如有違反刑法或其他法律者依法
    處理」。而前開當舖業管理規則業於90年8月27日廢止，依
    90 年6月6日公布之當舖業法第11條規定「當舖業應於營業
    場所之明顯處，將下列事項揭示... 三、以年率為準之利率
    」、「前項第三款之年率，最高不得超過百分之四十八」、
    第20 條規定：「當舖業除計收利息及倉棧費外，不得收取
    其他費用」、「前項倉棧費之最高額，不得超過收當金額百
    分之五」。查，本案證人丙○○向被告丁○○、甲○○經營
    之正大當舖借款時，確有簽立汽車買賣合約書、切結書、委
    託切結書，並將上開自用小客車行照交付予被告甲○○，且
    在97年9月5日因證人丙○○本未依約將上開自用小客車留置
    於正大當舖，由被告丁○○、甲○○予以拖回等情，足證被
    告丁○○、甲○○借款予證人丙○○時，有以證人丙○○所
    有上開自用小客車做為質押擔保之用。又被告丁○○、甲○○關於證人於97年5月26日、97年7月29日所為之質借典當，
    以每萬元每月收取400元之月息（即年息48%），另收取倉棧
    費每萬元500元（即5%），尚與前揭當舖業管理規則之規定
    相符。是以被告丁○○、甲○○尚難認有貸與證人丙○○與
    原本顯不相當之利息。
(六)、再按刑法第344條所謂之「急迫」，係指借款人因故急需金
    錢或其他物品而面臨經濟上的壓力，陷入惶惶然知其不可而
    為之的窘境，「輕率」係指陷於未能慎重考慮而草率遽下借
    款決定，「無經驗」則係指無借貸之經驗以致於未能分辨借
    貸契約條件之利害關係而言，而是否急迫、輕率，尚須就借
    款人借款時之客觀事實為判斷。查證人丙○○於警詢時固稱
    ：「因急需使用金錢，當時是透過朋友介紹（向正大當鋪借
    錢）」、「因我沒什麼借貸經驗所以不清楚（年利率108%）
    」等語，然究證人丙○○急需用錢之客觀事實為何，於警詢
    中，均付之闕如，而其所謂急需用錢之具體情狀為何，及所
    無借貸經驗是否為真等情，即無以為據，且證人丙○○於本
    院審理時，經傳、拘亦均未到庭陳述供本院參酌，自難逕以
    為被告丁○○、甲○○不利之認定。
六、綜上所述，本案尚無積極證據足以證明被告丁○○、甲○○
    乘證人丙○○急迫、輕率或無經驗而貸予金錢，並收取與原
    本顯不相當之利息之情事，則公訴人所舉之證據既不足以證
    明被告2人確有被訴之犯行，本院復查無其他積極證據足資
    認定之，則本案即不能證明被告2人犯有重利罪，揆諸前開
    法條規定及判例意旨，並基於「罪疑唯輕」之刑事法原則，
    本案即不能證明被告2人犯罪，應依法諭知無罪之判決。
據上論斷，應依刑事訴訟法第301條第1項，判決如主文。
本案經檢察官乙○○到庭執行職務
中    華    民    國    98    年    5    月    21   日
              刑事第三庭  審判長法  官  周瑞芬
                                法  官  楊曉惠
                                法  官  李慧瑜
以上正本證明與原本無異。
如不服本判決應於收受判決後10日內向本院提出上訴書狀，並應
敘述具體理由；其未敘述上訴理由者，應於上訴期間屆滿後20日
內向本院補提理由書（均須按他造當事人之人數附繕本）「切勿
逕送上級法院」。
                                書記官  陳青瑜
中    華    民    國    98    年    5    月    21   日


司法院資訊處製作；財團法人民間司法改革基金會備份。
